【裁判字號】    99,家抗,149
【裁判日期】    991123
【裁判案由】    指定遺產管理人
【裁判全文】
臺灣臺南地方法院民事裁定             99年度家抗字第149號
抗  告  人  財政部國有財產局臺灣南區辦事處臺南分處
法定代理人  林秀娟
相  對  人  臺灣銀行股份有限公司
法定代理人  張明道
上抗告人因與相對人間就被繼承人陳秉鈞指定遺產管理人事件，
對於本院99年度司財管字第101號裁定提起抗告，本院裁定如下：
    主      文
抗告駁回。
抗告程序費用新臺幣壹仟元由抗告人負擔。
    理      由
一、按先順序繼承人均拋棄其繼承權時，由次順序之繼承人繼承
    ；其次順序繼承人有無不明或第四順序之繼承人均拋棄其繼
    承權者，準用關於無人承認繼承之規定；又繼承開始時，繼
    承人之有無不明者，由親屬會議於一個月內選定遺產管理人
    ，並將繼承開始及選定遺產管理人之事由，向法院報明；第
    1178條所定之期限屆滿，無繼承人承認繼承時，其遺產於清
    償債權，並交付遺贈物後，如有賸餘，歸屬國庫；無親屬會
    議或親屬會議未於第1177條所定期限內選定遺產管理人者，
    利害關係人，得聲請法院選任遺產管理人，並由法院依前項
    規定為公示催告，民法第1176條第6項、第1177條、第1185
    條及第1178條第2項分別定有明文。
二、本件相對人即原審聲請人臺灣銀行股份有限公司於原審法院
    聲請意旨略以：被繼承人陳秉鈞之母陳林金戀與債務人陳昭
    發於民國85年5月29日向相對人借款新台幣(下同)100萬元，
    並自90年6月30日起應繳付之利息迄未繳付。惟債務人陳林
    金戀於89年5月26日死亡，其繼承人陳秉鈞於93年5月1日死
    亡，而陳秉鈞之法定繼承人均已拋棄繼承。惟債務人陳林金
    戀所遺有坐落台南市○區○○段517地號土地及同地段736建
    號之建物尚未移轉登記予繼承人，致相對人雖為上開不動產
    之抵押權人，卻無法行使權利，為此以利害關係人身分，向
    法院聲請為被繼承人陳秉鈞選任遺產管理人等語。
三、原審法院裁定以：
  (一)相對人主張之前開事實，業據提出被繼承人陳秉鈞除戶謄本
    1件、增補借據、個人存戶簡便融資借據影本各1件、土地謄
    本、建物謄本各1件、94年11月17日南院慧家儒93年度繼字
    第818號准予備查通知函影本1件、繼承系統表1份附卷為憑
    。並經本院依職權調閱本院93年度繼字第816號拋棄繼承事
    件卷宗核閱綦詳，是相對人之主張應足採信。另被繼承人陳
    秉鈞為相對人債務人陳林金戀之合法繼承人一節，有相對人
    提出本院94年6月14日南院慶家雅字第0940022105號為據，
    並經本院以99年9月3日南院龍家慈99年度司財管字第101號
    向財政部臺灣省南區國稅局臺南市分局調閱相對人債務人陳
    林金戀之遺產稅資料，經財政部臺灣省南區國稅局臺南市分
    局99年9月8日南區國稅南市一字第0990040729號函檢附之遺
    產稅申報資料顯示，被繼承人陳秉鈞確為林陳金戀之合法繼
    承人，查核無誤，足堪認定。又查被繼承人陳秉鈞死亡後，
    其法定繼承人皆已依法拋棄繼承權經本院准予備查，且未準
    用民法第1177條之規定選定遺產管理人，而被繼承人陳秉鈞
    已為相對人債務人陳林金戀之繼承人，即為相對人之債務人
    ，故相對人以利害關係人之身分聲請選任被繼承人陳秉鈞之
    遺產管理人，核與上開規定並無不合，應予准許。
  (二)按公示催告期限屆滿，無繼承人承認繼承時，其遺產於清償
    債權，並交付遺贈物後，如有剩餘，歸屬國庫；又按非公用
    國有財產以財政部國有財產局為管理機關，民法第1185條、
    國有財產法第12條分別定有明文。查本件被繼承人陳秉鈞之
    法定繼承人皆已依法拋棄繼承權經本院准予備查，復未準用
    民法第1177條之規定選定遺產管理人，且經本院函詢被繼承
    人陳秉鈞原繼承人即配偶徐美慎、子女陳鼎勳、陳佩慧、兄
    弟陳鴻鈞等有無擔任被繼承人陳秉鈞之遺產管理人之意願，
    迄今均未回覆本院，足徵被繼承人陳秉鈞之原繼承人對被繼
    承人陳秉鈞遺產之處置已漠不關心；又查被繼承人之遺產，
    倘無人承認繼承時，將於清償債權，交付遺贈物後，歸屬國
    庫，為使被繼承人陳秉鈞遺產之處置順利進行，本院認選任
    財政部國有財產局臺灣南區辦事處臺南分處為被繼承人陳秉
    鈞之遺產管理人為適當。
四、本件抗告意旨略以：
  (一)按司法院74年10月15日（74）院台廳一字第05786號函示略
    以：「嗣後各地方法院受理有關無人承認繼承遺產管理事件
    時，．．．因此類拋棄繼承事件，多屬遺債大於遺產，形同
    破產，儘量避免選任國有財產局為遺產管理人。」以及國有
    財產局91年2月27日台財局接字第0910004982號函轉司法院
    秘書長90年12月20日（90）秘台廳民一字第30224號函示：
    「檢送司法院秘書長90年12月20日（90）秘台廳民一字第30
    224號函影本乙份，司法院秘書長已轉知臺灣高等法院等，
    請各法院受理有關無人承認繼承遺產管理人事件時，宜注意
    財政部修正之代管無人承認繼承遺產作業要點及該院74年10
    月15日（74）院台廳一字第05786號函辦理。」
  (二)抗告人於99年10月6日接獲鈞院99年度司財管字第101號民事
    裁定，選任為被繼承人陳秉鈞之遺產管理人。經細閱該民事
    裁定理由欄第2項之記載：「．．．債務人陳秉鈞於93年5月
    1日死亡，其全體法定繼承人均已拋棄繼承，而聲請人為行
    使權益，而以利害關係人聲請鈞院依法選任遺產管理人等語
    。．．．」衡諸一般常情，被繼承人陳秉鈞之法定繼承人之
    所以聲明拋棄繼承，不外乎被繼承人之遺債大於遺產，有破
    產之虞，審究本案，被繼承人陳秉鈞之繼承人皆已聲明拋棄
    繼承，足見被繼承人之遺債大於遺產，再者，人性戀財，若
    被繼承人所遺留之財產，於清償債務後仍有剩餘，其繼承人
    豈有拋棄繼承之理？因之被繼承人陳秉鈞即可能屬於遺債大
    於遺產，有破產之虞。此類遺債大於遺產案件，已無多餘財
    產可收歸國有，其遺產管理人之主要職責為配合債權人及法
    院之查封拍賣程序，以完成被繼承人債務之清償，類此案件
    ，並非得由專司管理國家財產之相關機關擔任遺產管理人，
    亦可選任律師或民間公正人士等擔任遺產管理人；再者，遺
    產不足清償遺債之案件亦得依法聲請進入破產程序，由法院
    選任律師或社會公正人士等擔任破產管理人，是遺債大於遺
    產之指定遺產管理人事件，選任律師或社會公正人士為其遺
    產管理人，更能彰顯其清償債務之本意。
  (三)又抗告人係國有財產之管理機關，而國庫對於無人承認繼承
    之遺產向有期待權，以被繼承人陳秉鈞遺債大於遺產之情形
    ，遺產管理程序終結時已無遺產可收歸國有，則選任抗告人
    為遺產管理人間所耗費之人力、時間難以金錢衡量；且管理
    期間所需之花費亦由國庫代為墊付，不僅國庫利益受損，更
    有甚者，豈非造成浪費國家資源於少數特定人之不公現象。
  (四)再民法第1179條亦明文規定，拋棄繼承之繼承人並非不可擔
    任遺產管理人，而被繼承人之配偶、子女或其他最近親屬較
    清楚被繼承人之遺產、債權債務關係，就該債務必較抗告人
    明瞭，如由其擔任遺產管理人亦能收事半功倍之效，是類此
    拋棄繼承之遺產管理案件，實應以被繼承人之配偶、子女、
    其他最近親屬或律師等社會公正人士為遺產管理人，更能加
    速遺產之清查與處理。
  (五)另臺灣嘉義地方法院97年度家抗字第1號、97年度家抗字第2
    5號民事裁定亦均認為：「．．．次查，遺產管理人之職務
    在於編製遺產清冊、為保存遺產必要之處置、清償債權或交
    付遺贈物及遺產之移交等事務，當須對被繼承人之遺產及遺
    債事務有相當瞭解，而財政部國有財產局臺灣南區辦事處嘉
    義分處既為公務機關，對於被繼承人之遺產及負債狀況所知
    應屬有限。此外，財政部國有財產局臺灣南區辦事處嘉義分
    處為公務機關，依國有財產法之規定綜理國有財產事務，執
    行事務所需預算為全國人民納稅所得，若顯無遺產可歸屬國
    庫，自不宜選任財政部國有財產局臺灣南區辦事處嘉義分處
    為遺產管理人，以避免其代管私人遺產之管理費用無法由被
    繼承人之遺產歸墊，導致利用全民資源負擔個人私務之支出
    ，實不符社會公平原則，故本件情況，財政部國有財產局臺
    灣南區辦事處嘉義分處不適宜擔任被繼承人遺產管理人。」
    臺灣高等法院臺南分院86年度家抗字第40號民事裁定亦同此
    見解，是抗告人為此提起抗告，請求廢棄原裁定。
五、經查：
  (一)本件相對人即原審聲請人主張被繼承人陳秉鈞之母即第三人
    陳林金戀前於85年5月29日向相對人借款100萬元，該筆借款
    於88年5月29日到期，尚有949,320元未清償，經相對人同意
    准予分期攤還，陳林金戀復邀同第三人陳昭發為連帶保證人
    ，與相對人簽訂增補借據，就積欠本金949,320元部分，另
    行約定借款期限、利率及分期攤還辦法，嗣陳林金戀於89年
    5月26日死亡，遺有坐落台南市○區○○段517地號土地（權
    利範圍10分之1）及其上736建號之建物，陳林金戀之繼承人
    即配偶陳昭發、子女陳秉鈞、陳鴻鈞、陳文祥均未向本院聲
    明拋棄繼承或限定繼承；又前開借款自90年6月30日起未繳
    付利息，陳秉鈞則於93年5月1日死亡，陳秉鈞之各順位繼承
    人均依法聲請拋棄繼承，而相對人於陳林金戀所遺之前開不
    動產雖設有抵押權，然該等不動產尚未移轉登記予陳林金戀
    之繼承人，致相對人無法行使抵押權等事實，業據相對人提
    出個人存戶簡便融資借據、增補借據、除戶謄本、繼承系統
    表、戶籍謄本、土地及建物登記第二類謄本、本院94年6月
    14日南院慶家雅字第0940022105號函、家事法庭94年11月17
    日南院慧家儒93年度繼字第818號函等件附於原審卷可稽，
    且有財政部臺灣省南區國稅局臺南市分局99年9月8日南區國
    稅南市一字第0990040729號函所附之陳林金戀遺產稅申報書
    等相關資料附於原審卷可按，並經本院依職權調閱本院93年
    度繼字第818號拋棄繼承事件卷宗核閱無誤；揆諸前開說明
    ，被繼承人陳秉鈞對於陳林金戀之遺產，既未向本院聲明拋
    棄繼承或限定繼承，依修正前民法第1148條規定，陳秉鈞承
    受陳林金戀財產上之一切權利、義務，以此，陳秉鈞為相對
    人之債務人，相對人自係被繼承人陳秉鈞之利害關係人，從
    而相對人以利害關係人之身分聲請選任被繼承人陳秉鈞之遺
    產管理人，自屬有據。
  (二)原審裁定選任抗告人為遺產管理人，業如前述；而抗告人對
    原裁定提起抗告，主要係以司法院74年10月15日（74）院台
    廳一字第5786號之函示為依據。惟司法院前述函示，僅謂儘
    量避免選任抗告人為遺產管理人，並非謂不得選任其為遺產
    管理人，此無非著眼於國有財產之考量，對於法院並無拘束
    力。又被繼承人生前之債權債務關係，抗告人本得依其他方
    式獲悉，被繼承人之親屬未必最為知悉。且被繼承人之全體
    繼承人拋棄繼承，已無利害關係，而其他社會人士與被繼承
    人之遺產更無利害關係，若選定渠等為遺產管理人，難期渠
    等將來執行職務均能克盡職守，實不宜選任已拋棄繼承之繼
    承人或其他社會人士為遺產管理人。是抗告意旨主張繼承人
    對於被繼承人生前之債權債務關係最為知悉，就適任與否加
    以考量，應以被繼承人之最近親屬最適於擔任遺產管理人云
    云，自無可取。
  (三)再者，被繼承人之遺產，於遺產管理人完成清償債權並交付
    遺贈物等清算程序前，是否有賸餘，無從知悉。且依上述說
    明，各順序之繼承人均拋棄繼承者，其剩餘財產歸屬國庫，
    而抗告人為國庫之綜理機關，為國有財產法第9條第2項所明
    定，其備有財產管理之專才，雖其經費支出屬國家資源，但
    保護無人繼承財產之債權人之權利，亦屬政府之義務，故本
    件仍認選任國有財產局為遺產管理人較為妥適。抗告意旨所
    稱：本件既有遺債大於遺產之虞，若選任抗告人為遺產管理
    人，抗告人所將耗費之人力、時間實難以金錢衡量，且管理
    所須之花費亦由國庫代為墊付，不僅國庫權益受損，更造成
    浪費國家資源於少數特定人之不公現象云云，亦無可採。至
    抗告人所引臺灣高等法院臺南分院86年度家抗字第40號、臺
    灣嘉義地方法院97年度家抗字第1號、97年度家抗字第25號
    民事裁定，乃係承審法官本於審理之結果所為之決定，然該
    案情形與本案是否相同，已非無疑，不可一概而論；且該案
    之裁定，對於本案並無拘束力，參以相同之遺產管理人案件
    眾多，每一案件之承審法官本於遺產管理之妥適性考量而為
    不同見解，亦屬平常，自未可僅以其中部分案件認定不宜選
    任財政部國有財產局及所屬單位為遺產管理人，遽謂任何案
    件亦應採取同一見解，是抗告人此一主張，亦不可採。
  (四)綜上所述，原審法院指定抗告人為被繼承人之遺產管理人，
    經核並無不合，抗告意旨復未述明原裁定選任其為被繼承人
    之遺產管理人有何違法或其他不當之處，則抗告人提起抗告
    ，聲明廢棄原裁定，非有理由，應予駁回。
六、據上論結，本件抗告為無理由，依非訟事件法第21條第2項
    、第24條第1項、第46條，民事訴訟法第495條之1第1項、第
    449 條第1項、第95條、第78條，裁定如主文。
中    華    民    國    99    年    11    月    23    日
                  家事法庭 審判長 法  官  謝瑞龍
                                  法  官  鄭彩鳳
                                  法  官  林富郎
以上正本係照原本作成。
抗告人如不服本裁定，僅得於本裁定正本送達後10日內以適用法
規顯有錯誤為理由，向本院提出再抗告狀，須附繕本一份及繳納
再抗告裁判費新台幣1000元。
中    華    民    國    99    年    11    月    23    日
                                  書記官  劉毓如

司法院資訊處製作；財團法人民間司法改革基金會備份。
